臺灣屏東地方法院民事判決
110年度潮簡字第324號
原      告  盧明謙  

訴訟代理人  黃韡誠律師(法扶律師)
被      告  馬治國  

訴訟代理人  呂家鳳律師(法扶律師)
上列當事人間請求確認本票債權不存在事件，本院於民國111年3
月24日言詞辯論終結，判決如下：
　　主  文
原告之訴駁回。
訴訟費用由原告負擔。
    事實及理由
壹、程序部分：
    按確認法律關係之訴，非原告有即受確認判決之法律上利益
    者，不得提起，民事訴訟法第247 條第1 項前段定有明文。
    而所謂即受確認判決之法律上利益，係指因法律關係之存否
    不明確，致原告在侵害之危險，而此項危險得以對於被告之
    確認判決予以除去之者而言（最高法院42年台上字第1031號
    裁判意旨參照）。經查，原告主張被告對附表編號1、2本票
    （下分別稱A本票、B本票，並合稱系爭本票）債權不存在，
    為被告所否認，足見系爭本票之法律關係存否並不明確，致
    原告在私法上之地位有受侵害之危險，而此項危險得以對被
    告之確認判決除去之，是原告提起本件訴訟有受確認判決之
    法律上利益，合先敘明。
貳、實體部分：
一、原告主張：原告雖簽發系爭本票，然兩造間並無新臺幣(下
    同)55萬元之金錢往來，被告如未就所稱系爭本票擔保55萬
    元借款已交付為舉證，被告對系爭本票債權自不存在，其以
    系爭本票向本院聲請之109年度司票字第910號(下稱前案)裁
    定)，亦不得對原告聲請強制執行，爰提起本件訴訟，並聲
    明：㈠確認被告所持由原告簽發系爭本票，對原告債權不存
    在。㈡被告不得執前案裁定對原告聲請強制執行。
二、被告則以：
  ㈠基於本票之無因性，原告應就簽發系爭本票之原因關係舉證
    。兩造原為好友，被告因母親死亡，與其兄共同繼承高雄市
    ○○區○○段0000○號建物即門牌號碼高雄市○○區○○路0巷00號房
    屋(下稱系爭房屋)，原告因積欠中國信託商業銀行股份有限
    公司(下稱中國信託)款項，其所有坐落屏東縣南州鄉萬華段
    18、18-1、30、30-1、33、35、35-1、37地號土地(下合稱
    系爭土地)遭法院查封，原告為向被告借款，遂建議被告向
    他人借款並設定抵押權，以免被告之債權人就系爭房屋聲請
    拍賣，並由原告代被告向他人於民國109年9月18日借得160
    萬元。嗣原告與中國信託協商欠款於109年9月25日(下稱清
    償日)以45萬元清償，原告遂向被告借款45萬元，並願將系
    爭土地設定抵押權擔保，被告於清償日交付45萬元現金予原
    告，原告除當場交付A本票擔保，並因而清償積欠中國信託
    上述債務。
  ㈡另原告前與雇主發生勞資糾紛，因雇主未按調解筆錄於109年
    9月30日給付款項，原告遂向被告借款10萬元，以對雇主之
    財產供擔保聲請假扣押(下稱另案糾紛)，被告並在訴外人即
    友人徐新基之住所交付10萬元予原告，原告遂交付B本票擔
    保，故兩造間存有55萬元借款之原因關係，且原告尚未清償
    借款，原告請求並無理由等語，資為抗辯，並聲明：原告之
    訴駁回。
三、經查，下列各節，有借款契約書、個別協商協議書、兩造間
    通訊軟體LINE截圖(下稱兩造對話截圖)、土地(建物)登記謄
    本、地籍異動索引、中國信託陳報狀、書狀換給登記資料、
    中華郵政股份有限公司111年3月9日函覆暨附件等件可稽（
    本院卷第17-22、29-41、47-68、70-74、76、102-129頁）
    ，並經本院調閱他案卷宗及勘驗中國信託提供清償日之錄音
    光碟無訛，亦有本院勘驗筆錄可憑（本院卷第138頁反面-14
    0頁），且為兩造所不爭執，堪信為真實：
　㈠原告積欠中國信託之債務，協商於清償日以45萬元清償，原
    告於清償日以郵局匯款清償。
　㈡原告代被告於109年9月18日向他人借款160萬元，系爭房屋當
    時亦設定抵押權擔保借款。
　㈢原告為系爭土地共有人，並於109年9月22日向屏東縣東港地
    政事務所申請換發系爭土地所有權狀；被告前為系爭房屋之
    共有人。
　㈣原告前與雇主之勞資爭議，存有須供擔保以聲請假扣押之另
    案糾紛。
　㈤系爭本票為原告所簽發，被告為直接後手。
四、得心證之理由：
  ㈠被告對系爭本票債權是否存在：
　⒈按票據債務人，不得以自己與發票人或執票人之前手間所存
    抗辯之事由，對抗執票人。但執票人取得票據出於惡意者，
    不在此限。票據法第13條已明文。次按票據乃文義證券及無
    因證券，票據上之權利義務悉依票上所載文義定之，與其基
    礎之原因關係各自獨立，票據上權利之行使不以其原因關係
    存在為前提。執票人行使票據上權利時，就其基礎之原因關
    係確係有效存在不負舉證責任。且若票據債務人以自己與執
    票人間所存抗辯之事由對抗執票人，依票據法第13條規定觀
    之雖非法所不許，仍應先由票據債務人就該抗辯事由之基礎
    原因關係負舉證之責任。惟當票據基礎之原因關係確立後，
    法院就此項原因關係進行實體審理時，當事人於該原因關係
    是否有效成立或已否消滅等事項有所爭執，即應適用各該法
    律關係之舉證責任分配原則，而非猶悉令票據債務人負舉證
    責任（最高法院107年度台上字第1584號判決意旨參照）
　⒉被告主張交付45萬元借款供原告清償中國信託之債務等語，
    為原告所否認，並以早自備款項供清償，僅為觀察被告可否
    來往等語為辯，經查：
  ⑴系爭土地遭查封、原告與中國信託協商債務清償及原告代被
    告借得160萬元等情，已如上述，足見原告於清償日確需45
    萬元以清償前揭債務，及被告斯時應有充裕資金可商借。
  ⑵又證人茅澤東到庭證稱：原告要借錢還銀行，不然房子或土
    地會被查封；(原告有向被告借錢嗎?)有借款40萬元還是45
    萬元，看見被告拿出原告簽發本票，所以認為被告有借錢給
    原告，但未看見被告交付錢或原告交付本票等語（本院卷第
    86頁反面-87頁），復觀兩造對話截圖，原告亦有傳送與茅
    澤東間LINE對話截圖，並提及系爭土地等情(本院卷第30頁
    反面），可知茅澤東雖未親見被告交付45萬元借款，然就原
    告借款緣由及兩造間金錢借貸過程，當有所悉，其證稱原告
    有向被告借款乙事，應非無稽。
  ⑶併觀兩造對話截圖所呈，原告代被告借得上述款項後，持續
    向被告磋商借款事宜，原告進而於109年9月23日傳送A本票
    、抵押權設定契約書、印鑑證明、身分證、土地所有權照片
    予被告；於次日，原告除再言將設定資料與債權證明交付被
    告乙事，復稱：「我記得我們很早就確定了!而且等你明日
    跟我說NO我再去求洪代書先撥45?是這樣嗎?」、「現在突然
    跟我說太趕?要我重談嗎?」等語；於清償日，原告仍與被告
    從早至晚以文字、通話等方式持續聯絡，且渠等話題已轉移
    至另案糾紛所需保證金等情（本院卷第29-37頁），對照原
    告與中國信託承辦人於清償日14時許提及清償資金來源，亦
    稱：朋友拿房子去借錢，並曾幫該友人借款等語，有本院勘
    驗筆錄可佐（本院卷第138頁反面至139頁），可見原告於清
    償期限迫在眉睫前，除被告外已別無他人可借款，若原告已
    自備款項，依常理實無需大費周章籌措前揭文件並簽發A本
    票，並費時不輟與被告商議，故被告陳稱：已於清償日交付
    45萬元借款予原告等語，自有所本。
  ⑷衡以原告既於兩造對話截圖自承學有法律、談判，且個性一
    板一眼（本院卷第35頁），從其代被告借款亦諳金錢借貸經
    驗，倘被告未於清償日交付45萬元借款，原告本件亦無言及
    A本票有遭竊、遺失等非出於己意而喪失占有之情，則被告
    如何憑空取得A本票，兩造於清償日又豈能言笑自如而不存
    芥蒂論及他事，實殊難想像，益徵被告應於清償日交付45萬
    元予原告，原告甫交付A本票為擔保。
  ⒊B本票部分： 
　⑴證人徐新基到庭證稱：被告於109年10月1日晚上到我家打麻
    將，有接一通電話後，原告就來我家，他們在客廳討論借錢
    ，原告當場寫一張面額10萬元本票，被告將10萬元現金交給
    原告，被告數錢給原告，當日被告跟打牌之人發生爭執，有
    找原告來助勢等語（本院卷第87頁反面-88頁），核其證述
    對兩造借款過程甚屬明確，而所述當日糾紛、助勢等節亦非
    尋常之事，則證人徐新基因而對當日情事宛如歷歷在目，尚
    屬合理，值堪信實。酌以原告因另案糾紛而需款孔急之情，
    前已提及，足認被告確於109年10月1日已交付10萬元借款予
    原告，原告始交付B本票。
　⑵原告雖辯稱：原告係欲向訴外人「茅哥」借款等語，然觀諸
    兩造對話截圖所示，原告陳稱：「茅哥」要被告將權狀傳給
    他等語，顯見「茅哥」與兩造均相識（本院卷第36頁反面-3
    7頁），如原告確向該人借款，應有相關佐證，惟原告迄至
    本件言詞辯論終結，仍乏其據，已有蹊蹺。繼循兩造對話截
    圖脈絡，此「茅哥」應為證人茅澤東，惟觀原告於證人茅澤
    東到庭，未對此節發問為據（本院卷第29-41、86-87頁），
    亦悖於事理，所辯委難憑採。
　⒋承上各節，被告已於上開時間分別交付45、10萬元借款予原
    告，原告方簽發、交付系爭本票，而原告亦無提出其他系爭
    本票債權已不復存之證據，故原告請求確認被告對系爭本票
    債權不存在，尚非可取。　
　㈡原告請求被告不得執前案裁定聲請強制執行部分：
　　查被告就系爭本票債權仍存在之情，已如前述，則原告此部
    分請求，顯欠其憑，於法無據。
五、綜上所述，原告請求如上述聲明㈠、㈡，均為無理由，應予駁
    回。
六、本件事證已臻明確，兩造其餘攻擊防禦方法及證據，核與判
    決之結果不生影響，爰不一一論列，併此敘明。
七、訴訟費用負擔之依據：民事訴訟法第78條。
中　　華　　民　　國　　111 　年　　4 　　月　　28　　日
                  潮州簡易庭  法　官　曾迪群
得上訴（20日）
以上正本係照原本作成。
如不服本判決，應於送達後20日內，向本院提出上訴狀並表明上
訴理由，如於本判決宣示後送達前提起上訴者，應於判決送達後
20 日內補提上訴理由書（須附繕本）。如委任律師提起上訴者
，應一併繳納上訴審裁判費。
中　　華　　民　　國　　111 　年　　4 　　月　　29　　日
                                  書記官　薛雅云
附表：
編號 發   票   日 票  面  金  額 (新臺幣) 票據號碼 1 109年9月25日 45萬元 CH545951 2 109年10月1日 10萬元 CH545952